【裁判字號】    89,判,2844
【裁判日期】    891005
【裁判案由】    綜合所得稅
【裁判全文】
最  高  行  政  法  院  判  決                  八十九年度判字第二八四四號
    原      告  甲○○
    被      告  財政部高雄市國稅局
    代  表  人  鄭宗典
右當事人間因綜合所得稅事件，原告不服行政院中華民國八十八年七月七日台八十八
訴字第二六五三七號再訴願決定，提起行政訴訟，本院判決如左：
    主  文
原告之訴駁回。
訴訟費用由原告負擔。
    事  實
緣原告八十五年度綜合所得稅結算申報，被告以其於八十五年十月間出售所有高雄市
三民區○○路二四六號房屋，其配偶林月雲於同年二月出售所有台北市○○路○段二
十一巷二十二號十四樓、十六樓、八號地下室及十二號地下室（均含停車位）房屋，
均未申報財產交易所得，乃分別按出售時評定現值之百分之二十一及二十四，核定其
等財交易所得為新台幣（下同）二、○二三、二四五元及四三○、六○二元，併課原
告當年度綜合所得稅。原告不服，向被告申請復查，旋撤回出售台北市房屋財產交易
所得部分之復查申請。案經被告就出售高雄市房屋財產交易所得部分作成復查決定，
未准變更。原告循序提起訴願、再訴願，遞遭駁回，遂提起行政訴訟。茲摘兩造訴
辯意旨於次：
原告起訴意旨及補充理由略謂：一、依所得稅法第十四條第一項第七類第一款：『財
產交易所得．．．一、財產或權利原出價取得者，以交易時之成交價額，減除原始取
得之成本，及因取得、改良及移轉該項資產而支付之一切費用後之餘額為所得額。』
又『個人出售房屋，如能提出交易時之成交價額及成本費用之證明文件者，其財產交
易所得之計算，依本法第十四條第一項第七類規定核實認定之。』之規定，查本案原
告八十三年度為取得長山建設股份有限公司之預售屋一棟，於八十四年完工時向中興
商銀設定抵押，辦理銀行貸款肆仟陸佰萬元，及併原告信用貸款壹千肆佰萬元，共計
陸仟萬元，全數支付予長山建設股份有限公司，此有中興銀行留底之各項單據備查，
原告陸續於八十四年六月二十九日起至八十五年八月六日止共支付此貸款本息計六五
、五○四、三九六元。即原告為取得該房屋而支付相當成本價款計六五、五○四、三
九六元，已超過出售時成交價額五五、○○○、○○○元，故原告八十五年度出售該
房屋已呈虧損，並無任何財交所得。二、且觀近年來，各地經濟風暴迭起，房地產首
當其衝，法拍屋比比皆是，原告亦遭此危及迫害，實無力負擔巨額利息支出，故擬以
賠本出售，此種案例，處處可見，原處分機關未憐於此，更課以原告鉅額稅款，實讓
人難以信服。三、依行政法院六十一年判字第七十號判例：『認定事實須憑證據，不
得出於臆測。』及行政法院六十二年判字第四○二號判例：『稽徵機關掌有積極事證
始得為漏稅之處分，不得僅憑臆測作為處分之基礎。』，查原處分機關僅憑其預定買
賣契約書（私契）之付款記錄，有違一般商業交易習慣，係認定其購入成本無足採據
，便遽然認定補稅，並未就原告之付款事實之予以查證，實有侵害人民權利之嫌。四
、關於再訴願決定書駁回原告之再訴願，其理由引用訴願決定之相同理由，以「債務
人及義務人均為再訴願人，非如再訴願人所稱係分別由長山公司及其本人向銀行借款
，且查所檢附其於中興銀行之存款存摺影本，並無法證明為何類放款？貸款抵押物為
何？是否為同一抵押物之放款本息？所稱系爭房地購入成本為六五、五○四、三九六
元，不足採據。」云云，為其理由，原告於此，一一提出說明：（一）原告於八十四
年六月二十九日，以高雄市○○區○○路二四六號房地，設定抵押權，向中興商業銀
行辦理抵押借款新台幣（下同）四千六百萬元，此項事實，有土地及建物登記簿謄本
、中興銀行授信核准貸放登錄單及授信戶往來查詢單可稽。原告復於同日向中興銀行
辦理金額一千四百萬元之信用貸款，此亦有中興銀行授信核准登錄單可稽，並可參客
戶往來查詢單，殊堪信實。（二）以上二筆貸款，金額合計為六千萬元，均係支付予
長山建設股份有限公司（下稱長山公司），其中一千四百萬元信用貸款部分，係由原
告於八十四年六月二十九日自原告之第四四五四九號中興銀行帳戶提領後，轉帳存入
長山公司設於中興銀行之第一一八九九○號帳戶中，此有中興銀行取款憑條及轉帳收
入傳票可證。（三）按原告於訴願申請書所稱：「長山建設股份有限公司以該坐落房
屋向中興商業銀行辦理設定抵押貸款四千六百萬元」等語，實係指原告借款後支付予
長山公司之意，蓋原告所檢呈之資料殊為明確，應無故為不實陳述之理，此係一時文
意表達失誤所致，然若檢視原告於訴願時所呈送之資料，當可發現係屬意思表示之錯
誤，應毋須執為駁回再訴願之理由。（四）又原告已檢呈多項證物，已足證該一千四
百萬元部分屬信用貸款，四千六百萬元部分屬抵押擔保貸款，再訴願理由中所質疑之
問題：「無法證明為何類放款？」亦已獲證明無訛。（五）又再訴願理由書所稱：「
貸款抵押物為何？」，依原告所提出之建物土地謄本所示，即係高雄市○○區○○路
二四六號房地，此項問題，亦得澄清，殊無疑義。（六）再訴願理由復以：「是否為
同一抵押物之放款本息？」查原告所提出之存摺所示，放款本息分二筆按時清償，其
中一二○八二二元者為信用貸款之清償，五○八、四八四元者為抵押貸款之清償，當
時原告只向中興銀行辦理此二件貸款，且存摺中已明確記載該款項支出原因係「放款
本息」，難道會有其他借款之清償？此已足證必係該二筆借款之清償無訛。（七）綜
上，足證原告購入成本（貸款含本息）為00000000元，已超過出售價五千五
百萬元，實無財產交易所得。退步言之，縱令鈞院不採信原告所清償之利息部分，惟
查原告所貸款之金額共為六千萬元，均交付長山公司，僅就此六千萬元而論，亦已超
過出售價即五千五百萬元，依此計算，亦無財產交易所得。（八）至於長山公司如何
做帳，則非原告所得知悉，長山公司於八十四年十月間倒閉，實際負責人林添杰潛逃
，其瀕倒閉之際是否帳目零亂不整，非無可能，然原告既已提出各項證明，縱令長山
公司帳目未有如此記錄，仍不得據此否定原告曾支付六千萬元之事實。五、請依法判
決將原處分及一再訴願決定均予撤銷，以維權益等語。
被告答辯意旨略謂：１、按「財產交易所得．．．一、財產或權利原為出價取得者，
以交易時之成交價額，減除原始取得之成本，及因取得、改良及移轉該項資產而支付
之一切費用後之餘額為所得額。」「個人出售房屋，如能提出交易時之成交價額及成
本費用之證明文件者，其財產交易所得之計算，依本法第十四條第一項第七類規定核
實認定；其未申報或未能提出證明文件者，稽徵機關得依財政部標準核定之。」分別
為所得稅法第十四條第一項第七類第一款及同法施行細則第十七條之二第一項所明定
。又八十五年度個人出售高雄市房屋未申報或已申報而未能提出證明文件者，其財產
交易所得應按房屋評定現值之百分之二十一計算，復為財政部八十六年二月十三日台
財稅第八六一八八一四○七號函所核定。２、查原告於復查時稱，本件房地買賣係債
權債務之清償，無財產交易所得，惟未提示相關債權債務憑證及資金流程等證明文件
，卻提示系爭房地買進及賣出契約書，經核上開房屋及坐落基地買進契約書，系爭房
屋係由長山建設公司與地主林建芳君採合建分售方式投資興建（案名為「家御觀」）
，原告之配偶林月雲君於八十三年九月間，分別與長山建設公司與地主林建芳君訂定
預定買賣契約書，預定買進價格分別為房屋二二、○○○、○○○元、土地三三、○
○○、○○○元，合計五五、○○○、○○○元，付款紀錄記載總價款於八十三年九
月二十四日（即訂約當天）以現金全部付清，然以如此鉅額之交易，卻以付現方式為
之，非惟與一般商業交易習慣有違，且查長山建設公司八十三年度帳載資料，有關「
家御觀」乙案，八十三年度預收房屋款僅一○、六二一、四二九元（此有長山建設公
司八十三年度營利事業所得稅結算申報及會計師簽證報告附卷可稽），足證該預定買
賣契約書之不實。原告於訴願、再訴願時，復改口稱向長山建設公司購買系爭房地，
長山建設公司以該房屋向中興銀行辦理設定抵押貸款四六、○○○、○○○元及原告
信用貸款一四、○○○、○○○元，共計六○、○○○、○○○元，用以歸還長山建
設公司建築融資，信用貸款一四、○○○、○○○元於八十四年六月二十九日放款，
當日由長山建設公司提領，原告自八十四年六月二十九日起至八十五年八月六日止，
陸續支付貸款本息計六五、五○四、三九六元，此為取得該房屋而支付之成本價款等
語，資為爭議，惟僅檢附系爭房地登記簿謄本及原告中興銀行存款存摺影本，非惟無
足以佐證相關資金流程之資料，且查系爭房地登記簿謄本所載抵押債務人及義務人均
為原告，非如原告所稱係分別由長山建設公司及原告本人向銀行借款，又其前後說詞
不一，則所稱系爭房地購入成本為六五、五○四、三九六元亦無足採據。縱令系爭房
地出售時之成交價額五五、○○○、○○○元足以採信，仍無首揭所得稅法第十四條
第一項第七類第一款及同法施行細則第十七條之二第一項核實認定規定之適用，是本
局依出售時房屋評定現值九、六三四、五○○元之百分之二十一，核定財產交易所得
二、○二三、二四五元，揆諸首揭規定，並無不合，請予維持。原告復執前詞爭議，
仍難認為有理由，請予駁回等語。
    理  由
按財產或權利原為出價取得者，以交易時之成交價額，減除原始取得之成本，及因取
得、改良及移轉該項資產而支付之一切費用後之餘額為所得額，合併計課綜合所得稅
，為行為時所得稅法第十三條及第十四條第一項第七類第一款所規定。又個人出售房
地，如能提示買進及賣出該房地之買賣契約書，且該契約書附有收、付價款之紀錄或
另有收、付價款之憑證，經稽徵機關查明屬實者，除可分別提示買賣時房屋、土地之
各別價格，以憑核實計算財產交易所得外，餘均按出售時之房屋評定現值占土地公告
現值及房屋評定現值之比例計算房屋之財產交易損益。至個人出售房屋如未申報或未
能提出證明文件者，依所得稅法施行細則第十七條之二規定，稽徵機關得依財政部核
定標準核定之。八十五年度個人出售房屋未申報或已申報而未能提出符合規定之證明
文件者，其財產交易所得標準高雄市按房屋評定現值之百分之二十一計算，財政部八
十三年一月二十六日台財稅字第八三一五八一○九三號及八十六年二月十三日台財稅
字第八六一八八一四○七號函釋有案。本件原告八十五年度綜合所得稅結算申報，被
告於八十五年十月間出售所有高雄市○○區○○路二四六號房屋，其配偶林月雲於同
年二月出售所有台北市○○路○段二十一巷二十二號十四樓、十六樓、八號地下室及
十三號地下室（均含停車位）房屋，均未申報財產交易所得，乃分別按出售時評定現
值之百分之二十一及二十四，核定其等財產交易所得二、○二三、二四五元及四三○
、六○二元，併課原告當年度綜合所得稅。原告不服，向被告申請復查，旋撤回出售
台北市房屋財產交易所得部分之復查申請。案經被告就出售高雄市房屋財產交易所得
部分作成復查決定，以原告雖稱本件房地買賣係債權債務之清償，並非買賣，惟並未
提示相關債權債務憑證及資金流程等證明文件，卻提示系爭房地之買進及賣出契約書
，經核其房地買進契約書，系爭房地係由長山建設股份有限公司（以下簡稱長山公司
）與地主林建芳採合建分售方式投資興建（名為家御觀），原告之配偶林月雲於八十
三年九月二十四日分別與長山公司及林建芳訂定預定買賣契約書，預定買進價格為房
屋二二、○○○、○○○元，土地三三、○○○、○○○元，合計五五、○○○、○
○○元，付款紀錄記載總價款於八十三年九月二十四日以現金全部付清，然以如此鉅
額之交易卻以付現方式為之，非惟與一般商業交易習慣有違，且本長山公司八十三年
度帳載資料，有關家御觀八十三年度預收房屋款僅一○、六二一、四二九元，有該公
司八十三年度營利事業所得稅結算申報書及會計師簽證報告可稽，足證該預定買賣契
約書之不實，又無其他足資佐證之資料，則系爭房地購入成本無足採據。縱系爭房地
出售時之成交價額五五、○○○、○○○元足以採信，仍無行為時所得稅法第十四條
第一項第七類第一款及同法施行細則第十七條之二第一項核實認定規定之適用。原查
按出售時房屋評定現值百分之二十一核定其財產交易所得，並無不合，乃未准變更。
原告不服，循序提起行政訴訟，主張：原告於八十三年度向長山建設公司購買預售屋
一棟，於八十四年完工時，該公司向中興銀行辦理設定抵押貸款四六、○○○、○○
○元，及併原告信用貸款一四、○○○、○○○元，共計六○、○○○、○○○元，
全數支付長山建設公司，原告陸續於八十四年六月二十九日起至八十五年八月六日止
共支付貸款本息六五、五○四、三九六元，此乃為取得該房地而支付之成本價款，已
超過八十五年出售時成交價額五五、○○○、○○○元，是原告八十五年出售該房屋
已呈虧損，並無任何財產交易所得云云。惟查原告僅檢附系爭房地登記簿謄本及原告
中興銀行存款存摺影本，非惟不足以證明相關資金流程之資料，且查系爭房地登記簿
謄本所載抵押債務人及義務人均為原告，並非如原告所稱係分別由長山建設公司及原
告本人向銀行借款。又依其所檢附中興銀行之存款存摺影本，亦無法證明為何類放款
？貸款抵押物為何？是否為同一抵押物之放款本息？所稱系爭房地購入成本為六五、
五○四、三九六元，不足採據。又查其買進系爭房地合約書所載簽約金與訂金共五千
五百萬元，收款日期為八十三年九月二十四日，惟長山公司八十三年度帳載有關「家
御觀」一案之預收房屋款僅一○、六二一、四二九元，互不相符，且與原告所稱其購
買系爭房地之信用貸款一四、○○○、○○○元，於八十四年六月二十九日放款，當
日由長山公司提領等說詞不一，所訴核不足採。縱令系爭房地出售時之成交價額五五
、○○○、○○○元足以採信，仍無首揭所得稅法第十四條第一項第七類第一款及同
法施行細則第十七條之二第一項核實認定規定之適用。從而，被告依出售時房地評定
現值九、六三四、五○○元之百分之二十一，核定財產交易所得二、○二三、二四五
元，揆諸首揭規定，並無不合。一再訴願決定遞予維持，亦無違誤，原告起訴意旨，
難謂為有理由，應予駁回。
據上論結，本件原告之訴為無理由，爰依行政訴訟法施行法第二條、行政訴訟法第九
十八條第三項前段，判決如主文。
中    華    民    國     八十九      年      十      月       五        日
                    最 高 行 政 法 院  第 三 庭
                                審 判 長 法  官      曾  隆  興
                                         法  官      吳  明  鴻
                                         法  官      徐  樹  海
                                         法  官      鄭  淑  貞
                                         法  官      林  家  惠
右  正  本  證  明  與  原  本  無  異
                                         法院書記官  王  福  瀛
中    華    民    國    八十九      年       十      月      六        日


司法院資訊處製作；財團法人民間司法改革基金會備份。
